【裁判字號】    99,判,979
【裁判日期】    990930
【裁判案由】    公平交易法
【裁判全文】
最  高  行  政  法  院  判  決
                                       99年度判字第979號
上  訴  人  甲○○○○○○○○○○○○○○○○○○○○○
代  表  人  乙○○(原名：吳家溱)
被 上訴 人  行政院公平交易委員會
代  表  人  丙○○
上列當事人間公平交易法事件，上訴人對於中華民國97年12月10
日臺北高等行政法院97年度訴字第1493號判決，提起上訴，本院
判決如下：
    主  文
上訴駁回。
上訴審訴訟費用由上訴人負擔。
    理  由
一、本件被上訴人依據檢舉調查結果，以上訴人（民國95年12月
    11日更名前為吳家溱流行事業有限公司）與臺灣郵政股份有
    限公司（96年2月9日更名前為中華郵政股份有限公司，下稱
    臺灣郵政公司）於吳家溱珠寶設計廣告（下稱系爭廣告）宣
    稱「實踐大學設計系客座講師」，就商品之品質為虛偽不實
    及引人錯誤之表示，違反公平交易法第21條第1項規定，乃
    依同法第41條前段規定，以96年8月31日公處字第096138號
    處分書（下稱原處分）命上訴人與臺灣郵政公司自處分書送
    達之次日起應立即停止前項違法行為，並分別處上訴人與臺
    灣郵政公司罰鍰新臺幣（下同）50萬元。上訴人不服，提起
    訴願，經遭駁回，遂提起行政訴訟，經原審以97年度訴字第
    1493號判決（下稱原判決）駁回。上訴人仍不服，遂提起本
    件上訴。
二、上訴人起訴主張：（一）系爭廣告記載「實踐大學設計系客
    座講師」一文放置於吳家溱「風采錄」中，當係令一般消費
    大眾了解設計師吳家溱之相關風采活動經歷，與公平交易法
    第21條第1項之商品品質無關聯，亦不至令消費者有何混淆
    誤認之虞。又「講師」乙詞具有多種意義之解釋，並非單一
    由大學法所規範。原處分稱「實踐大學設計系客座講師之表
    示，將使消費者產生吳家溱為實踐大學設計系客座講師之印
    象，進而增加對商品之信賴，具有招徠消費者與其交易之效
    果」，恣意擴張公平交易法第21條第1項關於商品品質之解
    釋，且遽予推測及假設性文字處分表示，無具體事證提供該
    假設性內容，顯然違反禁止恣意原則。另上訴人在通識教育
    授課之學生，分別來自服裝設計系、建築設計系、工業產品
    設計系、媒體傳達設計系，由於上訴人將過往經歷在「風采
    錄」簡單標示，故將上述統稱為「設計系」，此乃簡略表示
    之意，並無誇大不實之意圖。（二）吳家溱於92年度上下學
    期及93年度上學期受實踐大學之邀，擔任講座之課程講師，
    實踐大學課程表即將吳家溱列入講師名稱。又系爭廣告「客
    座講師」即表明非為正式講師，意指「客座邀請之講師」，
    此段文字列於「吳家溱風采錄」中，依「風采錄」字面文意
    ，係指吳家溱過去之風采活動實錄，而非列於「學經歷」欄
    位，吳家溱並無學經歷造假之意圖。另系爭廣告中記載「實
    踐大學設計系客座講師」，縱認用語不夠精準，然所為之表
    示或表徵與實際狀況之差異不大，且此僅為吳家溱之經歷記
    載，與上訴人之商品品質無關，並不影響具有普通知識經驗
    之一般大眾為合理判斷並作成交易決定。（三)「吳家溱風
    采錄所列之9項事蹟，除實踐大學設計系客座講師1項文字，
    在彼此認定上有所不同外，其餘8項內容經被上訴人查證均
    無不實，就公平交易法第21條第1項之「虛偽不實或引人錯
    誤之表示或表徵」判斷原則之整體印象及效果判斷，系爭廣
    告整體印象所列與事實相符，並無虛偽不實或引人錯誤之表
    示或表徵。縱使上訴人有過失，也是對於活動風采錄敘述上
    無心之過，被上訴人應考慮其廠商是否有惡意欺騙之犯罪動
    機，不應單以一行不易被注意之文字敘述，處以高額罰緩。
    （四）93年與94年營業額並非由系爭廣告商品產生，被上訴
    人計算93年與94年營業額之標準有引用錯誤瑕疵，另上訴人
    95年度營業額也並非全由系爭廣告商品產生，上訴人之年營
    業額是整年營收各項收入總和，非如被上訴人所指單由系爭
    廣告產品銷售所創。事實上，95年度實際虧損約3千餘萬元
    ，被上訴人未查明上訴人是否獲利，即加重處以50萬元罰鍰
    ，顯然處分過重等語，為此，訴請將訴願決定及原處分均撤
    銷。
三、被上訴人則以：（一）系爭廣告係於「吳家溱風采錄」頁面
    中載「實踐大學設計系客座講師」之表示，觀其編排方式乃
    設計師之學經歷呈現，及一般人對於大學教師普遍予以相當
    學術及專業素養之評價，上開廣告表示將使消費者產生吳家
    溱為實踐大學設計系客座講師之印象，進而增加對商品品質
    之信賴，具有招徠消費者與其交易之效果。吳家溱係於92年
    3月19日、10月8日及93年5月5日應邀為實踐大學通識教育中
    心開設之興趣自選「人文素養與生命關懷」講座課程擔任主
    講人之一，其所受邀單位既為通識教育中心，且僅為個別單
    元課程之主講人之一，顯非有以客座講師職稱受聘於設計學
    院下任一設計學系之事實。（二）吳家溱除為上訴人負責人
    外，亦負責商品之設計，而設計師之經歷背景攸關商品之設
    計、品味，為消費者選購該類商品之重要參考依據，系爭廣
    告之表示方式將使消費者產生（上訴人）負責人吳家溱為實
    踐大學設計系客座講師之印象，進而增加對商品品質之信賴
    ，具有招徠消費者與其交易之效果，難謂與商品品質無關。
    （三）上訴人明知負責人吳家溱所受邀單位為實踐大學通識
    教育中心，且僅為個別單元課程之主講人之一，非有以客座
    講師職稱受聘於實踐大學設計學院下任一設計學系之事實，
    上訴人於系爭廣告為不實之表示，違法動機應屬可議，惡性
    自屬不輕；且系爭廣告使用期間為94年9月1日至95年7月底
    ，廣告份數約65,700份；上訴人93年至95年度營業額均達千
    萬元，94年更高達8千萬餘元，顯具有相當之營業規模。本
    件經依同法施行細則第36條審酌上訴人違法行為之動機等因
    素處上訴人50萬元罰鍰，並無不當等語，資為抗辯，求為判
    決駁回上訴人之訴。
四、原審斟酌全辯論意旨及調查證據結果，以：（一）依公平交
    易法第21條之明文及公平交易法之主管機關（即被上訴人）
    所發布之「處理公平交易法第21條案件原則」（下稱第21條
    案件原則）第3、5、6、7、8點之規定可知，公平交易法第
    21條第1項、第3項之違反，以該表示或表徵之內容合併觀察
    之整體印象及效果，足以影響具有普通知識經驗之一般大眾
    為合理判斷並作成交易決定為已足，故本件上訴人於系爭廣
    告上所為「實踐大學設計系客座講師」之表示，是否違反公
    平交易法第21條，應以社會通念作為判斷之依據，因而有可
    能引起一般或相關大眾錯誤認知之抽象危險，即屬虛偽不實
    或引人錯誤，並不以「實際上已引起相當數量消費者之錯誤
    認知」為必要。（二）綜觀系爭廣告之「吳家溱風采錄」內
    容，係呈現設計師吳家溱相關資格與經歷，其中所載「實踐
    大學設計系客座講師」等語，將使見諸者產生吳家溱具備「
    實踐大學設計系客座講師」之資格，基於一般人對大學教師
    所具學術與專業素養之評價，自易增加對系爭廣告所售商品
    品質之信賴，實具有招徠消費者與上訴人交易之效果。惟經
    被上訴人詢據實踐大學函復及提供相關課程表，吳家溱係於
    92年3月19日、同年10月8日及93年5月5日應邀至該校通識教
    育中心開設之「人文素養與生命關懷」講座課程擔任主講人
    之一，所發邀請函乃針對該課程，寄發予每週主講者之用，
    而實踐大學設有「設計學院」，下設「服裝設計學系、建築
    設計學系、工業產品設計學系、媒體傳達設計學系」等四系
    所及「產品與建築設計研究所、時尚與媒體設計研究所」，
    吳家溱受邀單位為通識教育中心，且僅為個別單元課程主講
    人之一，顯未有以客座講師職稱受聘於設計學院下任一設計
    學系之事實，系爭廣告將「客座講師」與「實踐大學設計系
    」並列，與一般機關團體統稱受邀講課之主講人為講師之情
    形不同，將使人誤認吳家溱為受該校系聘任之非正式編制教
    師，顯有虛偽不實及引人錯誤情形。再者，吾國社會一般習
    慣，對於非正式教師雖有以「客座講師」相稱，或以高於實
    際職位之職稱尊稱他人，然該等情況普遍係基於禮貌上所為
    尊稱，無涉「交易」，與事業為銷售商品之目的所為廣告表
    示不同，實踐大學之授課宣傳海報雖將吳家溱列為「講師授
    課」，但無涉交易，與系爭廣告係交易之宣傳手段不同。吳
    家溱所演講之對象縱多屬學習設計之學生，但吳家湊並非「
    設計系」之客座講師，而「實踐大學設計系客座講師」一詞
    ，乃具體描述其於「實踐大學設計系」擔任客座講師，具有
    「正式」、「特定資格」之意義，與泛稱「實踐大學客座講
    師」只是一種「非正式」、「偶一為之」之經歷尚有不同，
    系爭廣告顯有引起一般或相關大眾錯誤認知之抽象危險，並
    且會吸引消費者之注意，增加購買之可能性，而妨礙同類商
    品提供者之利益，此「是否虛偽不實或引人錯誤」之認定，
    並不須以具備「已有相當數量之消費者被誤導」為前提，上
    訴人就商品之品質及內容為虛偽不實及引人錯誤之表示，自
    已違反公平交易法第21條第1項規定。（三）不實廣告之危
    害程度，應以上訴人「經營規模、時間」所累積之消費者信
    心為考量，而非以單一商品之銷售量為考量，本件經查系爭
    廣告使用期間為94年9月1日至95年7月底，廣告份數約65,70
    0份；上訴人93年至95年營業額均達千萬元，94年更高達8千
    萬餘元，顯具有相當之營業規模，並透過影響力深遠之郵局
    陳列販賣，難謂情節輕微，至上訴人總體經營結果是否虧損
    ，事後商品是否下架，涉及上訴人對市場預估之正確性及其
    與郵局間之利潤分配方式，對罰鍰金額並無決定性之影響，
    衡諸公平交易法第41條之法定罰鍰金額為5萬元以上2,500萬
    元以下，被上訴人依同法施行細則第36條審酌上訴人違法行
    為之動機等因素，處上訴人50萬元罰鍰，難謂過重，亦未違
    反比例原則等由，而駁回上訴人在原審之訴。
五、本院按：經核原判決駁回上訴人之訴，除下述(二)(三)外，
    並無不合，再論斷如下：
(一)公平交易法第21條規定：「（第1項）事業不得在商品或其
    廣告上，或以其他使公眾得知之方法，對於商品之價格、數
    量、品質、內容、製造方法、製造日期、有效期限、使用方
    法、用途、原產地、製造者、製造地、加工者、加工地等，
    為虛偽不實或引人錯誤之表示或表徵。．．．(第3項)事業
    之服務，準用之。」第41條：「公平交易委員會對於違反本
    法規定之事業，得限期命其停止、改正其行為或採取必要更
    正措施，並得處新台幣5萬元以上2,500萬元以下罰鍰；逾期
    仍不停止、改正其行為或未採取必要更正措施者，得繼續限
    期命其停止、改正其行為或採取必要更正措施，並按次連續
    處新臺幣10萬元以上5,000萬元以下罰鍰，至停止、改正其
    行為或採取必要更正措施為止。」上開公平交易法第21條第
    1項及第3項關於事業提供之商品(服務)不得為虛偽不實或引
    人錯誤表示或表徵標的之規定，係屬例示規定，凡屬於諸如
    商品(服務)之價格、數量、品質、內容、製造方法、製造日
    期、有效期限、使用方法、用途、原產地、製造者、製造地
    、加工者、加工地及與其相類之與商品(服務)本身直接相關
    之事項，均屬之。商品之設計者，係屬與商品本身直接相關
    事項甚明，自屬公平交易法第21條第1項規範範圍。故事業
    如在商品或其廣告上，或以其他使公眾得知之方法，對於商
    品之設計者，為虛偽不實或引人錯誤之表示或表徵，即違反
    公平交易法第21條第1項規定，主管機關得依同法第41條規
    定，對之為處置。
(二)依原判決認定之事實，上訴人之負責人吳家溱(現改名為乙
    ○○)身兼其所售珠寶商品之設計師，系爭廣告之「吳家溱
    風采錄」內容，係呈現設計師吳家溱相關資格與經歷，其中
    載有「實踐大學設計系客座講師」等語，惟經被上訴人詢據
    實踐大學函復及提供相關課程表，吳家溱係於92年3月19日
    、同年10月8日及93年5月5日應邀至該校通識教育中心開設
    之「人文素養與生命關懷」講座課程擔任主講人之一，所發
    邀請函乃針對該課程，寄發予每週主講者之用，而實踐大學
    設有「設計學院」，下設「服裝設計學系、建築設計學系、
    工業產品設計學系、媒體傳達設計學系」等四系所及「產品
    與建築設計研究所、時尚與媒體設計研究所」，吳家溱受邀
    單位為通識教育中心，且僅為個別單元課程主講人之一，未
    有以客座講師職稱受聘於設計學院下任一設計學系之事實。
    則吳家湊既非實踐大學設計系客座講師，系爭廣告將其載為
    「實踐大學設計系客座講師」，已非單純一般機關團體統稱
    受邀講課之主講人為講師之情形，足使人誤認吳家溱為受該
    校系聘任之非正式編制教師，顯有虛偽不實及引人錯誤情形
    ，已違反公平交易法第21條第1項規定。至原處分認系爭廣
    告所載吳家溱「實踐大學設計系客座講師」，將使見諸者產
    生吳家溱具備「實踐大學設計系客座講師」之資格，基於一
    般人對大學教師所具學術與專業素養之評價，自易增加對系
    爭廣告所售商品品質之信賴，實具有招徠消費者與上訴人交
    易之效果等節，係該虛偽不實及引人錯誤後之效果，然其虛
    偽不實及引人錯誤表示之標的，仍是關於商品之設計者，並
    非商品之「品質」。原處分認系爭廣告所載吳家溱「實踐大
    學設計系客座講師」係就商品之品質為虛偽不實及引人錯誤
    之表示，尚有未洽。惟此僅是虛偽不實及引人錯誤表示標的
    之歸類不同，上訴人違規之事實關係不變，原處分依公平交
    易法第41條命上訴人停止違法行為及處罰鍰，訴願決定予以
    維持均無不合。原判決亦認系爭廣告所載吳家溱「實踐大學
    設計系客座講師」係就商品之品質為虛偽不實及引人錯誤之
    表示，雖非精確，然並非違背法令，上訴意旨指摘原判決未
    提供「實踐大學設計系客座講師」乙詞，與「商品品質」有
    關之具體事證，有行政訴訟法第243條第2項第6款判決理由
    不備之違誤，求予廢棄云云，並不足採。
(三)被上訴人於原審主張上訴人93年至95年營業額均達千萬元，
    94年更高達8千餘萬元，上訴人對此相對主張其93年與94年
    所使用之DM並未載明「實踐大學設計系客座講師」文字，故
    93年與94年營業額並非由被上訴人所處分之DM商品產生，95
    年度營業額也並非全由被檢舉之DM商品產生，上訴人95年間
    有郵局通路銷售、百貨專櫃批發零售、精品店寄賣、企業禮
    贈品銷售、香港珠寶展銷售、上海珠寶展銷售、及約50餘場
    5星級飯店「吳家溱珠寶設計展」銷售等，其年營業額是整
    年營收收入，且95年度實際虧損約3千餘萬元等語。足見上
    訴人間接承認被上訴人上開對其營業額所為之主張之真實性
    ，只是另行主張該等營業額非全由系爭廣告之商品所生，及
    其95年度係實際虧損。然原判決並未認定上訴人之上開營業
    額全由系爭廣告之商品所生，而上訴人95年度是否實際虧損
    ，與95年度之營業額分屬二事。是以原判決上開認定結論無
    誤，雖然其未敘明此部分得心證理由，固屬未洽，上訴人此
    部分之指摘，尚屬有據，然其不影響判決結果，即不得據以
    請求廢棄原判決(行政訴訟法第258條參照)。
(四)上訴人其餘上訴指摘，或係就原審取捨證據、認定事實之職
    權行使，指摘其為不當，或係對於業經原判決論述不採之事
    由再予爭執，或係就原審已論斷者，泛言未論斷不備理由，
    或就原審所為論斷，泛言其論斷矛盾，經核並無理由。是上
    訴意旨求予廢棄原判決，並無理由，應予駁回。
六、據上論結，本件上訴為無理由。依行政訴訟法第255條第1項
    、第98條第1項前段，判決如主文。
中    華    民    國    99    年    9     月    30    日
                    最高行政法院第五庭
                        審判長法官  黃  璽  君
                              法官  林  茂  權
                              法官  陳  國  成
                              法官  吳  東  都
                              法官  陳  金  圍

以  上  正  本  證  明  與  原  本  無  異
中    華    民    國    99    年    10    月    1     日
                              書記官  郭  育  玎

司法院資訊處製作；財團法人民間司法改革基金會備份。
